【裁判字號】    97,上訴,1620
【裁判日期】    970611
【裁判案由】    毒品危害防制條例
【裁判全文】
臺灣高等法院刑事判決                 97年度上訴字第1620號
上  訴  人  臺灣板橋地方法院檢察署檢察官
被      告  甲○○
指定辯護人  本院公設辯護人王永炫
上列上訴人因被告違反毒品危害防制條例案件，不服台灣板橋地
方法院96年度訴字第2622號，中華民國97年1月29日第一審判決
（起訴案號：台灣板橋地方法院檢察署96年度偵字第6953號），
提起上訴，本院判決如下：
    主    文
上訴駁回。
    理    由
一、公訴意旨略以：被告甲○○明知海洛因係毒品危害防制條例
    所規範之第一級毒品，不得持有、販賣，竟意圖營利，自民
    國96年1月間某日起至96年2月27日止，在臺北縣新莊市○○
    街41巷3號3樓住處附近、臺北縣新莊市丹鳳客棧、碧雲天汽
    車旅館等處，陸續以新臺幣（下同）7,500元之代價，販賣
    第一級毒品海洛因0.75公克予代號「小隆」之男子（小隆之
    姓名年籍，詳參卷附代號與真實姓名對照表）。嗣於同年3
    月19日下午3時5分許，為警在臺北縣新莊市○○街41巷口查
    獲，並扣得注射針筒2支、吸管1支、海洛因殘渣袋5只等物
    ；又經警前往甲○○上開住處搜索，扣得海洛因殘渣袋2只
    、注射針筒3支、吸管1支等物。因認被告涉犯毒品危害防制
    條例第4條第1項之販賣第一級毒品罪嫌。
二、按犯罪事實應依證據認定之，無證據不得認定犯罪事實；不
    能證明被告犯罪者，應諭知無罪之判決，刑事訴訟法第154
    條第2項、第301條第1項分別定有明文。且事實之認定應憑
    證據，如未能發現相當證據，或證據不足以證明，自不能以
    推測或擬制之方法，為裁判之基礎。認定不利於被告之事實
    ，需依積極證據，茍積極證據不足為不利於被告事實之認定
    時，即應為有利於被告之認定，更不必有何有利之證據。又
    刑事訴訟上證明之資料，無論其為直接證據或間接證據，均
    須達於通常一般人均不致於有所懷疑，而得確信其為真實之
    程度，始得據為有罪之認定，若其關於被告是否犯罪之證明
    未能達此程度，而有合理性懷疑之存在，致使無從形成有罪
    之確信，根據「罪證有疑，利於被告」之證據法則，即不得
    遽為不利被告之認定，其以情況證據（即間接證據）斷罪時
    ，尤須基於該證據在直接關係上所可證明之他項情況事實，
    本乎推理作用足以確證被告有罪，方為合法，不得徒憑主觀
    上之推想，將一般經驗上有利被告之其他合理情況逕予排除
    （最高法院76年台上字第4986號、32年度上字67號判例意旨
    參照）。
三、本件公訴人認被告甲○○涉犯上開販賣第一級毒品罪嫌，無
    非係以此部分事實，業據證人「小隆」即紀建煒於警詢及偵
    查中證述明確，復有搜索扣押筆錄、扣押物品目錄表各1 份
    在卷及注射針筒2支、吸管1支、海洛因殘渣袋5只、海洛因
    殘渣袋2只、注射針筒3支、吸管1支等物扣案足稽，為其主
    要論據。
四、訊據被告甲○○堅決否認有何販賣第一級毒品之犯行，辯稱
    ：我沒有販賣毒品給代號「小隆」的人，我知道「小隆」叫
    紀建煒，他是女友蔡恬沁的朋友，我與紀建煒是經由蔡恬沁
    介紹認識的，在我被查獲前1個月至1個半月左右，蔡恬沁曾
    說紀建煒有犯很多搶案，因為我不滿蔡恬沁與紀建煒好像有
    曖昧關係，由於我是新莊分局余遠庭警員之線民，所以我就
    向余遠庭檢舉紀建煒涉犯搶案，余遠庭問我有何證據，我就
    拿我的數位相機去丹鳳客棧給紀建煒看，看他的反應我就知
    道他有在搶劫，他說他有很多手機，並且拿給我看，我就把
    手機序號抄給余遠庭。余遠庭後來有去抓紀建煒，我原本不
    確定紀建煒是否知道是我去舉發的，但我於96年6月1日在台
    北看守所遇見一位朋友楊立邦，他叫我要小心紀建煒，因為
    我叫新莊分局的警員去抓紀建煒。我平常跟紀建煒沒有往來
    ，他有時候會打我的手機找蔡恬沁，我知道紀建煒有施用海
    洛因，我曾在丹鳳客棧看見蔡恬沁跟紀建煒一起吸食毒品，
    我不清楚蔡恬沁的毒品來源。我沒有跟紀建煒一起吸食過毒
    品，也沒有販賣毒品給紀建煒。我想是紀建煒知道我去舉發
    他所犯之搶案，懷恨在心才說我賣毒品給他等語。惟查：
(一)台北縣政府警察局板橋分局員警持原法院核發之搜索票，於
    96年3月19日15時5分許，在台北縣新莊市○○街41巷口，查
    獲被告甲○○及案外人文龍萍2人，並在文龍萍身上扣得已
    使用之注射針筒2支、吸管1支及海洛因殘渣袋5個。員警旋
    於同日16時10分許，前往台北縣新莊市○○街41巷3號3樓甲
    ○○及其女友蔡恬沁之住處搜索，扣得已使用過之注射針筒
    3支、海洛因殘渣袋2個、吸管1支、安非他命吸食器1個之情
    ，業據被告供述及證人文龍萍、蔡恬沁於警詢時證述明確，
    且有原法院96年度聲搜字第1211號搜索票1紙、台北縣政府
    警察局搜索扣押筆錄、扣押物品目錄表各2份在卷可稽，固
    堪以認定。惟本件警員查獲被告等人時，僅扣得注射針筒、
    吸管、殘渣袋等施用毒品之工具，並未查獲毒品，亦未扣得
    販賣毒品者通常使用之電子秤、分裝袋等工具，因此從扣案
    物品尚難看出被告有何販賣第一級毒品之犯行。
(二)證人紀建煒雖證述有向被告購買第一級毒品海洛因，惟其供
    述之真實性尚非無疑：
  1.按施用毒品者，其所稱向某人購買之供述，須有補強證據以
    擔保其供述之真實性。良以施用毒品者其供述之憑信性本不
    及於一般人，況施用毒品者其供出來源，因而破獲者，法律
    復規定得減輕其刑，其有為偵查機關誘導、或為邀輕典而為
    不實之陳述之可能，其供述之真實性自有合理之懷疑。而茲
    所謂補強證據，指其他有關證明施用毒品者之關於毒品交易
    之供述真實性之相關證據而言，必須與施用毒品者關於毒品
    交易之供述，具有相當程度之關連性，而足使一般人對施用
    毒品者關於毒品交易之供述，並無合理之懷疑存在，而得確
    信其為真實，始足當之（最高法院94年度台上字第2033號判
    決意旨參照）。
  2.查證人紀建煒先於警詢時陳稱：我向被告購買毒品海洛因超
    過10次，最後一次是96年2月27日在他家樓下交易0.8公克左
    右之毒品海洛因，價值新台幣5,000元等語（見偵查卷第29
    、30頁）。嗣於檢察官第一次訊問時證稱：96年1月初是第1
    次向被告購買毒品海洛因，96年2月27日是最後1次，前後共
    跟他買超過10次，最後1次以7,500元購買0.75公克等語（見
    偵查卷第86頁），第二次訊問時則改稱：我從95年11月下旬
    開始，最後1次是96年2月27日，最後1次我先以手機打他的
    手機，買0.75公克、7,500元；我於96年1月份開始跟甲○○
    買毒品，我之前陳述第1次跟甲○○買毒品之時間，因為距
    離太久記憶不是很清楚等語（見偵查卷第97、98頁）。復於
    原審審理時證稱：向被告購買毒品海洛因之詳細時間我不記
    得，大概從95年到96年初，我都是打被告之電話連絡，次數
    超過1、20次，價錢有時候數千元至5萬元不等等語（見原審
    第100、101頁）。是證人紀建煒就其向被告購買毒品海洛因
    之時間、地點等情節前後供述顯不一致，是其之供述是否可
    信，已有可疑。再證人紀建煒於最後一次交易後數日即同年
    3月5日之警詢時已明確陳稱其與被告最後一次交易，價值新
    台幣5,000元，重量為0.8公克左右之毒品海洛因，與其嗣後
    證述之交易細節明顯不一，核證人紀建煒首次向被告購買海
    洛因之時間，及歷次購買之次數，或可謂因歷時久遠，已有
    記憶不清之情，惟就數日前甫發生之毒品交易，自當記憶鮮
    明，惟其所述交易細節卻與嗣後之陳述，前後差距甚大，可
    否遽採，亦非無疑。證人紀建煒雖於偵查中陳稱警詢筆錄部
    分係筆誤云云，然該警詢筆錄係經證人紀建煒親閱無誤後，
    始捺指印確認在卷（見偵查卷第29至32頁），其復於偵查中
    證稱伊在警詢之筆錄係正確等語（見偵查卷第87頁），倘若
    證人紀建煒與被告交易毒品之細節，員警確有誤載之情，證
    人紀建煒何以未及時請求更正？且又於偵查中陳稱警詢筆錄
    係正確，嗣於偵查中為不同之證述，而經檢察官質疑時，始
    稱「應該是筆錄打錯」等語，益見證人紀建煒關於被告販毒
    之陳述，確有前後不一之瑕疵。
  3.證人紀建煒雖又證稱：蔡恬沁的外號叫妹子，我先跟蔡恬沁
    認識，之後才認識被告，我要買毒品找不到人買，蔡恬沁說
    她沒有在賣毒品，被告在旁說如果要買毒品可以向他買，我
    當時是跟朋友吳恩榮一起去的，文龍萍當時也有去；我於今
    年2月間與吳恩榮共犯搶奪案件先後為淡水分局及新莊分局
    之警員逮捕，我與吳恩榮都有將搶得財物拿給被告，是我送
    給被告的，因為與被告購買毒品，常約在三更半夜，覺得不
    好意思，所以送給被告云云（見原審卷第100、101頁）。然
    證人吳恩榮到庭結證稱：我認識紀建煒、甲○○，不認識文
    龍萍，我和紀建煒一起去找甲○○的一位女性朋友，他們都
    叫她「阿妹仔」，好像是甲○○的女朋友，因此才認識甲○
    ○，我跟甲○○見面3、4次而已；我從未與紀建煒一起向甲
    ○○購買毒品，我也不知道甲○○家住哪裡，我每次都在旅
    館和甲○○見面。我也沒有看見或聽見紀建煒向甲○○買毒
    品，他去旅館都是找那個女生。紀建煒曾經有行搶過，因為
    我跟他同案，我未曾將搶來的手機拿給甲○○，也沒有看到
    紀建煒拿手機給甲○○；我與甲○○沒有恩怨，甲○○與紀
    建煒有無仇怨我不清楚等語（見原審卷第180至184頁）。證
    人紀建煒證述與證人吳恩榮之證述差異甚大，惟審酌證人吳
    恩榮係經由紀建煒始與被告相識，並稱其與被告只見過3、4
    次面而已（見原審卷第181頁），衡諸常情，當不致偏袒交
    情較淺薄之被告，堪認證人吳恩榮之證詞較為可信。是證人
    紀建煒上開證述，尚難率爾作為不利於被告之認定。
(三)至被告辯稱證人紀建煒因知悉其去舉發他所犯之搶案，才誣
    指他販賣毒品乙節。證人即台北縣政府警察局新莊分局警員
    余遠庭於原審到庭結證稱：被告是我的線民，認識他約1年
    多，破了7、80件案件，我們有協議如果他提供線索，我會
    在他需要時借給他錢；先前我們已經知道綽號子彈者涉犯搶
    奪犯行，我們不曉得子彈之的真實姓名，沒有辦法調取他的
    刑事資料。我詢問被告是否認識子彈，被告說他的朋友「子
    彈」可能涉嫌搶案，子彈叫做阿煒，因子彈有拿一些東西要
    他轉賣；96年2月27日被告打電話通知我們到新莊市○○街
    住處附近埋伏，他說紀建煒在他家附近有可能會過去找他，
    我們到達被告住處後，由被告帶我們到其住處後面的小巷子
    查看，確定紀建煒在他們家樓下後，被告跟我們分開，我跟
    另一名同事從新莊市○○街41巷進入，然後逮捕紀建煒。之
    後並未告訴紀建煒何人檢舉他的，在逮捕紀建煒過程中，紀
    建煒與被告並未碰面，他也沒有問何人供出他的等語（見原
    審卷第95至98頁）。由此可知，被告確實檢舉證人紀建煒涉
    犯搶奪案件，雖員警並未透露檢舉人身份，惟證人紀建煒既
    證稱其曾將搶來的手機贈予被告，則證人紀建煒可從周圍知
    悉搶案之人員推測何人為檢舉者，因此被告辯稱其與證人紀
    建煒有過節始遭舉發販賣毒品之犯行，自有其可能性，尚非
    無據。
(四)檢察官雖另舉證人紀建煒於96年2月27日於臺北縣新莊市○
    ○街41巷3號前，因另涉搶奪案件為警查獲時，確遭起出海
    洛因0.75公克，其復於原審中證述該毒品係向被告購買等語
    （見原審卷第104頁）為據，然證人紀建煒遭查獲持有0.75
    公克之海洛因，其來源本有多端，尚難據此即為不利被告之
    證據。而被告請求傳喚台灣板橋地方法院法警乙○○，證明
    紀建緯曾說要陷害被告等語，惟經本院傳喚結果，台灣板橋
    地方法院查無此人，有送達證書1份（見本院第31頁）在卷
    可稽，且本案事證已明，本院自無再為調查之必要，併此敘
    明。
五、綜上所述，證人紀建煒雖證述向被告甲○○購買第一級毒品
    海洛因，然其先後證述不一，且與證人吳恩榮證述之情節相
    齟齬，其證述尚難遽以採信。又檢察官所舉之其他補強證據
    ，僅有扣案之施用毒品工具，不足使一般人對證人紀建煒證
    述毒品交易之過程，無合理之懷疑存在，而得確信其為真實
    。被告上開所辯尚非無據，應堪採信。此外，復查無其他積
    極證據足證被告確有公訴人所指前開販賣第一級毒品海洛因
    之犯行，既不能證明被告犯罪，從而原審依上開法條及判例
    意旨所示，判決被告無罪，經核並無違誤。公訴人上訴意旨
    猶執陳詞，仍認被告甲○○有販賣第一級毒品犯行云云，為
    無理由，應予駁回。
據上論斷，應依刑事訴訟法第368條，判決如主文。
本案經檢察官陳大偉到庭執行職務。
中    華    民    國    97    年    6     月    11    日
                    刑事第十五庭審判長法  官  吳昭瑩
                                      法  官  李釱任
                                      法  官  蘇隆惠
以上正本證明與原本無異。
檢察官如不服本判決，應於收受送達後十日內向本院提出上訴書
狀，其未敘述上訴之理由者並得於提起上訴後十日內向本院補提
理由書（均須按他造當事人之人數附繕本）。
                                      書記官  吳玉華
中    華    民    國    97    年    6     月    11    日


司法院資訊處製作；財團法人民間司法改革基金會備份。
